【裁判字號】    99,抗,899
【裁判日期】    991012
【裁判案由】    羈押
【裁判全文】
臺灣高等法院臺中分院刑事裁定           99年度抗字第899號
抗  告  人
即  被  告  甲○○
上列抗告人即被告因違反毒品危害防制條例案件，不服臺灣南投
地方法院民國99年9月24日第一審羈押裁定（98年度訴字第168號
），提起抗告，本院裁定如下：
    主  文
原裁定撤銷，發回臺灣南投地方法院。
    理  由
一、原裁定意旨略以：抗告人即被告（下稱被告）經原審法院訊
    問後，認被告於警詢及偵查中曾經坦承販賣第一級毒品之行
    為，惟嗣後否認犯行；被告前述犯行業經共同被告陳朝維之
    陳述、證人林惠白、許淑慧、陳皆興、賴培宏等人之證述甚
    詳，復有通聯紀錄存卷可佐，足見被告犯罪嫌疑確屬重大，
    且所犯又為無期徒刑或最輕本刑為5年以上有期徒刑之罪，
    被告於此情形下為妨礙審判程序進行或規避日後可能刑罰之
    執行，顯有逃亡之相當可能性，為確保將來審判程序及執行
    之順利進行，原審法院審酌比例原則及必要性原則，認有執
    行羈押之必要，且該羈押之必要性尚無從以具保或限制住居
    等手段替代，經原審法院合議庭評議後，被告應自99年9 月
    25日起羈押等語。
二、抗告意旨略以：被告所涉犯毒品危害防治條例之罪嫌，現於
    原審法院以98年度訴字第168號審理中，其未經判決確定依
    法被告應為無罪論，原審法院以刑事訴訟法第101條第3款裁
    定羈押被告，顯對被告不公；被告請求停止執行、撤銷原審
    羈押裁定，並准予具保、責付或限制住居，給予被告公平之
    訴訟陳證答辯權益；另依刑事訴訟法第110條第1項被告及得
    為其輔佐人之人或辯護人，得隨時具保，向法院聲請停止羈
    押云云，爰提起抗告等語。
三、按羈押被告之目的，其本質在於確保訴訟程序得以順利進行
    、或為確保證據之存在與真實、或為確保嗣後刑罰之執行，
    而對被告所實施剝奪其人身自由之強制處分。被告有無羈押
    之必要，法院僅須審查被告犯罪嫌疑是否重大、有無羈押原
    因、以及有無賴羈押以保全偵審或執行之必要，由法院就具
    體個案情節予以斟酌決定。再按司法院大法官會議釋字第66
    5號解釋文：「二、刑事訴訟法第101條第1項第3款規定，於
    被告犯該款規定之罪，犯罪嫌疑重大，且有相當理由認為有
    逃亡、湮滅、偽造、變造證據或勾串共犯或證人之虞，非予
    羈押，顯難進行追訴、審判或執行者，得羈押之。於此範圍
    內，該條款規定符合憲法第23條之比例原則，與憲法第8條
    保障人民身體自由及第16條保障人民訴訟權之意旨，尚無牴
    觸。」，且解釋理由認為：「單以犯重罪作為羈押之要件，
    可能背離羈押作為保全程序的性質，其對刑事被告武器平等
    與充分防禦權行使上之限制，即可能違背比例原則。再者，
    無罪推定原則不僅禁止對未經判決有罪確定之被告執行刑罰
    ，亦禁止僅憑犯罪嫌疑就施予被告類似刑罰之措施，倘以重
    大犯罪之嫌疑作為羈押之唯一要件，作為刑罰之預先執行，
    亦可能違背無罪推定原則。是刑事訴訟法第101條第1項第3
    款如僅以『所犯為死刑、無期徒刑或最輕本刑為五年以上有
    期徒刑之罪』，作為許可羈押之唯一要件，而不論是否犯罪
    嫌疑重大，亦不考量有無逃亡或滅證之虞而有羈押之必要，
    或有無不得羈押之情形，則該款規定即有牴觸無罪推定原則
    、武器平等原則或過度限制刑事被告之充分防禦權而違反比
    例原則之虞。」綜合上開大法官會議解釋文及理由書內容，
    可知其並非單純宣告刑事訴訟法第101條第1項第3款之重罪
    羈押原因係屬違憲，而係要求附加考量被告除犯重罪外，是
    否有相當理由認為其有逃亡、湮滅、偽造、變造證據或勾串
    共犯或證人等之虞。
四、經查：
（一）按裁判應由法官制作裁判書，但不得抗告之裁定當庭宣示
      者，得僅命記載於筆錄；判決應敘述理由，得為抗告或駁
      回聲明之裁定亦同，刑事訴訟法第50條、第223條分別定
      有明文。本件被告前因涉犯毒品危害防制條例第4條第1項
      販賣第一級毒品罪，經原審法院合議庭認被告犯罪嫌疑重
      大，且所犯又為無期徒刑或最輕本刑5年以上有期徒刑之
      罪，有執行羈押之必要，經原審法院於民國99年9月24日
      依刑事訴訟法第101條第1項第3款之規定予以羈押在案。
      原審簽發之押票記載羈押之理由為「所犯為死刑、無期徒
      刑或最輕本刑五年以上有期徒刑之罪」，係以此押票作為
      本件書面裁定書，未再補具其他書面理由。雖原審於99年
      9月24日訊問筆錄另敘明「…所犯又為無期徒刑或最輕本
      刑為5年以上有期徒刑之罪，被告於此情形下為妨礙審判
      程序進行或規避日後可能刑罰之執行，顯有逃亡之相當可
      能性，為確保將來審判程序及執行之順利進行，原審法院
      審酌比例原則及必要性原則，認有執行羈押之必要，且該
      羈押之必要性尚無從以具保或限制住居等手段替代…」等
      語。然本件羈押裁定係屬得抗告之裁定，即無可適用前揭
      刑事訴訟法第50條但書之規定，而應依同條前段之規定，
      由法官制作裁判書，從而，本件審酌原審之羈押理由，應
      依原審簽發之押票記載為準，至於原審於訊問筆錄諭知之
      事項，因非屬刑事訴訟法第50條前段所稱之裁判書（於本
      件為裁定），即非是原審裁判之理由。是以，從形式上觀
      之，原審押票所載之羈押理由僅刑事訴訟法第101條第1項
      第3款作為許可羈押之唯一要件，與前揭司法院大法官會
      議釋字第665號解釋意旨相悖，尚有違誤。
（二）依上揭刑事訴訟法第223條規定、大法官會議釋字第665號
      解釋意旨，對於涉犯重罪之被告執行羈押，仍應一併考量
      是否有相當理由認為被告有逃亡、湮滅、偽造、變造證據
      或勾串共犯或證人之虞之事由，且其裁定須敘明理由。
      本件縱依原審於99年9月24日訊問筆錄所敘明之內容，原
      審僅以被告所犯係無期徒刑或最輕本刑為5年以上有期徒
      刑之罪，即認定被告於此情形下為妨礙審判程序進行或規
      避日後可能刑罰之執行，顯有逃亡之相當可能性云云，形
      同被告涉犯重罪，即可推論有逃亡之虞，則與大法官會議
      釋字第665號解釋認為：應有「相當理由」認為被告有逃
      亡或勾串證人、滅證等之虞，以免抵觸無罪推定原則、武
      器平等原則或過度限制刑事被告之充分防禦權而違反比例
      原則之解釋意旨相違。原審未於上開押票再以書面詳敘其
      認定之心證理由，實與未敘述理由無異，自難謂無理由不
      備之違誤。
五、綜上所述，原審裁定所指之羈押理由，形式上與司法院大
    法官會議釋字第665號解釋意旨有違，亦有理由不備之違誤
    ，其有上述可議之處，即有未洽，難昭折服。被告執前開抗
    告理由抗告，指摘原裁定不當，請求撤銷原裁定，為有理由
    ，自應將原審裁定撤銷，發回原審法院另為適法之裁定。
據上論斷，應依刑事訴訟法第413條，裁定如主文。
中    華    民    國    99    年    10    月    12    日
            刑事第十二庭  審判長法  官  康  應  龍
                                法  官  黃  家  慧
                                法  官  楊  真  明
以上正本證明與原本無異。
不得再抗告。
                                書記官  李  淑  芬
中    華    民    國    99    年    10    月    12    日

司法院資訊處製作；財團法人民間司法改革基金會備份。
